臺灣臺北地方法院民事判決　　　　　　　 94年度建字第417號
原　　　告　九如實業股份有限公司
法定代理人　乙○○
訴訟代理人　徐秀鳳律師
複代理人　　甲○○
被　　　告　遠雄營造股份有限公司（原名大都市營造工程股份
　　　　　　有限公司）
　　　　　　　　　　　　1
法定代理人　丙○○
訴訟代理人　陳俊斌律師
　　　　　　蘇弘志律師
上列當事人間請求給付工程款事件，本院於民國95年12月25日言
詞辯論終結，判決如下：
    主  文
被告應給付原告新臺幣捌佰陸拾肆萬柒仟參佰貳拾捌元，及自民
國九十四年十二月二十三日起至清償日止，按年息百分之五計算
之利息。
原告其餘之訴駁回。
訴訟費用由被告負擔五分之四，餘由原告負擔。
本判決第一項於原告以新臺幣貳佰捌拾捌萬元供擔保後，得假執
行；但被告如以新臺幣捌佰陸拾肆萬柒仟參佰貳拾捌元預供擔保
，得免為假執行。
原告其餘假執行之聲請駁回。
    事實及理由
一被告大都市營造工程股份有限公司於本件訴訟繫屬中更名為遠
  雄營造股份有限公司，且變更法定代理人為丙○○，有台北市
  政府營利事業登記證及股份有限公司變更登記表在卷可稽（本
  院卷第96頁至101 頁參照），新任法定代理人聲明承受訴訟，
  核與民事訴訟法第170 條、第175條第1項之規定相符，應予准
  許。
二原告起訴主張：
  (一)兩造於民國90年11月25日簽訂兩份工程承攬契約書，約定由
    原告承攬被告之漢諾威科技中心及哈瓦那科技中心之輕隔間
    及天花板工程（下分別稱M38、M41工程），原告已依約完工
    ，被告並分別於91年4月、6月間即將該二工地點交予業主使
    用，詎被告於原告完工後僅於94年9 月至11月間分別給付部
    變更分工程款，迄未完付該二工程之尾款新台幣（下同）
    8,705,646 元、2,343, 270元，爰依據兩造間之承攬契約，
    請求被告給付短少之工程款等語。
  (二)聲明為：
    1.被告應給付原告11,048,916元，及自起訴狀繕本送達翌日
      起至清償日止，按年息百分之5 計算之利息。
    2.願供擔保請准宣告假執行。
三被告則抗辯：
  (一)伊分別於91年3月20日、91年4月25日將M41、M38工地房屋點
    交予買受人，足證該二工程於上開日期前即告完工，原告遲
    至94年12月15日方提起本件訴訟，業已罹於2 年消滅時效，
    縱伊尚有工程尾款未付，亦得主張時效抗辯拒絕給付。
  (二)伊確實於94年9 至11月間給付三筆工程款予原告，惟伊於94
    年9月25日、同年10月25日、同年11月10日所給付之2,764元
    、34,834元、14,183元，分別為M41工程之地坪裝修、M38工
    程之風災修補及M38 工程之地坪裝修工程款，與系爭輕隔間
    及天花板工程無關，伊給付該等款項，自非對系爭工程款債
    務為承認，亦非如原告所言拋棄時效利益。
  (三)況兩造於締約時已約定系爭二工程之工程款應以被告之預算
    為上限，超過預算數額之工程款，應由原告自行吸收，原告
    並無權要求被告給付超出預算數額之款項。
  (四)聲明為：
    1.原告之訴及假執行之聲請均駁回。
    2.如受不利判決，願供擔保請准宣告免為假執行。
四兩造不爭執之事實：
  (一)兩造於90年11月25日簽訂兩份工程承攬契約書，約定由原告
    承攬被告之M38、M41工程，原告已依約完工，被告並分別於
    91年3月20日、91年4月25日將M41、M38工地房屋點交予買受
    人，原告至94年12月15日方提起本件訴訟，請求被告給付短
    少之工程款。
  (二)被告於94年9 月25日、同年10月25日、同年11月10日給付原
    告之2,764元、34,834元、14,183元，分別為M41工程之地坪
    裝修、M38工程之風災修補及M38工程之地坪裝修工程款。
五得心證之理由：
  (一)原告依據兩造間之承攬契約，起訴請求被告給付短付之工程
    款，被告則抗辯：原告之承攬報酬請求權已罹於時效，伊有
    權拒絕付款；且原告得請求之工程款不得超逾被告對此工程
    之預算等語。是以本件之爭點厥為：1.被告尚未給付之工程
    款項若干？2.被告得否主張時效抗辯，拒絕付款？以下茲分
    別論列。
  (二)被告尚應給付原告工程尾款8,647,328元：
    1.原告主張兩造間有承攬契約，業據提出工程承攬合約書為
      據。觀諸此等合約書附件之單價總表（本院卷第129 頁背
      面、第156 頁參照），其內雖已載明工程款總額，然被告
      陳稱：原告為新光集團之關係企業，當初新光集團要向被
      告買屋做辦公室，被告乃洽商施做天花板與輕隔間工程，
      新光集團指定由原告承作，兩造方簽訂系爭承攬契約，雖
      合約書內有約定工程總價，惟雙方另行約定工程款不得超
      過被告之預算，超過部分應由原告自行吸收等語（本院卷
      第109 頁言詞辯論筆錄參照），上情業經證人即原告之業
      務協理陳金到庭確認屬實（本院卷第110 頁言詞辯論筆
      錄參照），且核與系爭承攬合約書所附切結書所載相符（
      本院卷第136頁背面、第163頁參照），堪予信實。準此，
      原告得請領之工程款，應以被告就系爭二工程之預算數額
      為上限，而非以合約書內單價總表所載金額為準，應先說
      明。
    2.針對原告得請求之工程款數額若干，原告整理被告承辦人
      所製作、數量為被告所不爭執之數量管制表，據以製成卷
      附結算表（本院卷第24頁、第31頁參照），並以此結算表
      為本件請求工程款之依據，應可採信。依該等結算表所載
      ，原告就M38、M41工程所得請領之工程款，各為
      30,761,685元、12,050,546元，被告復不爭執伊對此二工
      程之已付款項，各為22,056,039元、9,707,276 元，原告
      並據以計算出本件針對M38、M41工程之請求金額，分別為
      8,705, 646元（30,761,685－22,056,039＝8,705,646 ）
      、2,343, 270元（12,050,546－9,707,276＝2,343,270）
      。惟原告得請求之工程款數額應以被告對此二工程之預算
      為上限，前已述及，本院前命被告對此提出說明，惟被告
      無故拒未提出相關資料證明伊對系爭工程之預算數額，參
      酌民事訴訟法第345條第1項之規定，應認就被告對系爭工
      程之預算數額，以原告於前開結算表所載數額為真，亦即
      ，被告對此二工程之預算數額分別為28,360,097元、
      12,088, 873元。
    3.針對M38 工程，原告完工工程款超逾被告之預算數額，就
      超出部分應由原告自行吸收，故此工程原告尚得請領之工
      程尾款為6,304,058元（28,360,097－22,056,039＝
      6,304,058）。至M41工程部分，原告完工工程款未逾被告
      之預算數額，故此工程原告尚得請領之工程尾款應為
      2,343,270元（12,050,546－9,707,276＝2,343,270），
      合計原告得向被告請求之工程尾款為8,647,328元（
      6,304,058＋2,343,270＝8,647,328）。
  (三)被告不得主張時效抗辯，拒絕給付工程款：
    1.針對系爭工程之工程款付款時間，前述合約書之單價總表
      雖有分期給付之約定，然證人陳金到庭證稱：兩造約定
      應於工程驗收後給付全部尾款（本院卷第111 頁言詞辯論
      筆錄參照），被告對此並無反對陳述，應認證人所言為真
      ，準此，系爭工程款之請求權消滅時效，應自驗收翌日起
      算（民法第128 條參照）。
    2.證人陳金雖稱：兩造於原告完工後，並未會同驗收等語
      （本院卷第113 頁言詞辯論筆錄參照），對此被告則稱：
      兩造於完工後已進行驗收，伊職員並製作卷附數量管制表
      確認完工數量等語（本院卷第114 頁言詞辯論筆錄參照）
      。按工程驗收之目的，大抵在確認工程之確實數量及施工
      品質，證人陳金亦陳稱：卷附數量管制表確實為被告之
      職員製作，目的在確認完工數量以結算未付款項等語（本
      院卷第112 頁參照），核與被告前述陳詞相符，可知兩造
      於原告完工後，確實有對完工數量進行確認，被告稱兩造
      已會同驗收一節，應可信實。則以卷附數量管制表所載，
      被告針對M38、M41工程製作該表之日期分別為3月22日、2
      月25日（本院卷第25-29 頁、第32頁參照），再佐以被告
      提出之二工程交屋同意書（本院卷第184-185 頁參照），
      記載M38、M41工程房屋交屋時間分別為91年4 月25日、91
      年3 月20日，可推知兩造之驗收年度均在91年間。易言之
      ，系爭M38、M41工程之承攬報酬請求權消滅時效，應各自
      91年3月23日、91年2月26日起算，至93年3月22日、93年2
      月25日即時效完成（民法第127條第7款參照）。
    3.惟按消滅時效因請求、承認、起訴而中斷。所謂承認，指
      義務人向請求權人表示是認其請求權存在之觀念通知而言
      ，又承認不以明示為限，默示的承認，如請求緩期清償、
      支付利息等，亦有承認之效力；又債務人於時效完成後所
      為之承認，固無中斷時效之可言，然既明知時效完成之事
      實而仍為承認行為，自屬拋棄時效利益之默示意思表示，
      且時效完成之利益，一經拋棄，即恢復時效完成前狀態，
      債務人顯不得再以時效業經完成拒絕給付，最高法院著有
      51年台上字第1216號、50年台上字第2868號判例可資參照
      。準此，如被告於時效完成後承認原告對M38、M41工程之
      之承攬報酬請求權存在，伊嗣後即不得再提出時效抗辯，
      拒絕給付短少之工程款。
    4.被告坦認伊於94年9 月25日、同年10月25日、同年11月10
      日給付原告之2,764元、34,834元、14,183元，分別為M41
      工程之地坪裝修、M38工程之風災修補及M38工程之地坪裝
      修工程款，惟辯稱：該等款項與系爭M38、M41工程無涉，
      給付該等工程款並非承認原告對M38、M41工程之承攬報酬
      請求權存在云云。惟查：
      觀諸卷附被告之工程追加（減）預審單（本院卷第84頁
        參照），其內明白記載針對M38 工程，追加「納莉颱風
        造成各樓層隔戶牆損害及倒塌」之項目，其上另有附註
        謂：「經會議協商，廠商願以損失總金額打8.5 折在與
        公司平均分擔」等語，此核與證人陳金所言：M38 工
        程進行中，因颱風來襲將內牆吹壞，被告請原告修理，
        兩造協商後同意修理費各負一半等語大抵相符（本院卷
        第113頁言詞辯論筆錄參照），可知兩造於M38工程進行
        中，確實因風災之故，而追加此項風災修補之工程，雖
        此工程與兩造原約定之天花板、輕隔間工程施做項目不
        同，然仍屬M38工程之一部，應無疑義。
      被告另針對M38、M41工程，均提出PVC 地磚工程階段數
        量管制表（本院卷第29頁、第35頁參照），前開數量管
        制表之記載方式與輕隔間工程數量管制表之記載方式全
        然相同，且被告之廠商結算資料報表上對此兩筆地坪裝
        修款之憑證編號，分別為：034M38、034M41（本院卷第
        76頁、第73頁參照），亦與系爭工程承攬合約書上所載
        契約編號前段記載相同，原告陳稱該兩項地坪裝修工程
        為系爭M38、M41工程追加之施工項目，分屬該工程之一
        部等語，堪可採信。被告另辯稱：前述廠商結算資料報
        表之憑證編號後段數字與系爭承攬合約書契約編號後段
        數字不同，足證前述地坪裝修工程與系爭輕隔間及天花
        板工程各自獨立云云，若被告所言屬實，則於系爭承攬
        合約書外，兩造應另針對M38、M41工程之地坪裝修工程
        ，簽署承攬合約書，方會有不同之契約編號，惟被告卻
        未能提出任何與地坪裝修工程有關之合約書，由此亦可
        見被告所言不實。伊徒以地坪裝修工程與兩造原約定之
        工程施做項目不同，即否認該施工項目為M38、M41工程
        之一部，無非卸責之詞，並無可採。
      綜上，被告於94年9 至11月間給付原告之地坪裝修、風
        災修補工程款，本為系爭M38、M41工程之部分工程款項
        ，已堪認定，被告針對該等款項為給付，即屬對原告得
        請求之承攬報酬為部分清償，堪認被告確實於時效完成
        後承認原告之承攬報酬請求權存在。原告主張：被告清
        償該等款項，實已拋棄時效利益，不得再以時效抗辯拒
        絕給付等語，洵屬有據，堪予採取。
  (四)綜上所述，原告承作被告發包之M38、M41工程，尚有工程款
    計8,647,328 元未領，原告雖於系爭承攬報酬請求權時效完
    成後之94年12月15日方提起本件訴訟，惟被告於94年9 至11
    月間，已明知時效完成之事實而仍清償部分欠款，伊顯已承
    認原告之承攬報酬請求權存在，揆諸前引判例意旨，伊既已
    拋棄時效利益，即不得再以時效業經完成為由，拒絕給付短
    少之工程款。準此，原告依據兩造間之承攬契約，請求被告
    給付8,647,328 元，並加計自起訴狀繕本送達翌日即94年12
    月23日起算，按年息百分之5 計算之法定遲延利息，為有理
    由，應予准許；逾此數額所為之請求，為無理由，應予駁回
    。
  (五)兩造各陳明願供擔保，請准宣告假執行及免為假執行，就原
    告勝訴部分，經核於法均無不合，爰各酌定相當擔保金額，
    併予准許之；至原告敗訴部分，其假執行之聲請已失所附麗
    ，應予駁回。
  (六)本案事證已明，兩造其餘攻擊防禦方法及舉證，核與判決結
    果無影響，爰不再一一論列，附此指明。
七訴訟費用負擔之依據：民事訴訟法第79條。
中　　華　　民　　國　　96　　年　　1 　　月　　8 　　日
                  民事民事第六庭法　官　陳婷玉
以上正本係照原本作成
如對本判決上訴，須於判決送達後20日內向本院提出上訴狀
中　　華　　民　　國　　96　　年　　1 　　月　　8 　　日
                    　　　　　　書記官　詹雪娥
